【裁判字號】    94,訴,3327
【裁判日期】    950927
【裁判案由】    商標異議
【裁判全文】
臺北高等行政法院判決
                                  94年度訴字第03327號
                              .
原      告  統齡實業股份有限公司
代  表  人  甲○○（董事長）
訴訟代理人  丁○○
被      告  經濟部智慧財產局
代  表  人  蔡練生（局長）
訴訟代理人  丙○○
參  加  人  乙○○
上列當事人間因商標異議事件，原告不服經濟部中華民國94年8
月22日經訴字第09406133600 號訴願決定，提起行政訴訟，本院
判決如下：
    主  文
原告之訴駁回。
訴訟費用由原告負擔。
    事  實
一、事實概要：原告於民國（下同）90年4 月25日以「Roberta
    de Mariano及圖」商標，指定使用於當時商標法施行細則第
    49條所定商品及服務分類表第26類之「鈕扣、拉鍊、扣條、
    鞋扣、按扣、腰扣、壓扣、帶扣、褲扣、扣鉤、子母扣、皮
    包扣、腰帶扣、皮帶扣、拉鍊頭、黏扣帶、調節環、拉鍊拉
    頭之拉片、吊帶褲用帶夾、皮帶頭」商品，向被告申請註冊
    ，經被告核准列為審定第0000000 號商標（下稱系爭商標，
    圖樣如附圖1 所示）。嗣參加人於92年9 月16日以該審定商
    標有違核准審定當時商標法第37條第7 款之規定，檢具「R
    with buckle device」、「ROBERTA DI CAMERINO 」商標（
    下稱據以異議商標，圖樣如附圖2 所示），對之提起異議。
    審查期間，商標法於92年11月28日修正公布施行，被告乃依
    第89條第1 項之規定，逕予系爭商標註冊，權利期間自92
    年12月1 日至102 年11月30日止；另依同法第90條規定，本
    法修正施行前，已提出異議，尚未異議審定之案件，以本法
    修正施行前及本法修正施行後之規定均為違法事由為限，始
    撤銷其註冊；其程序依修正後之規定辦理。經被告以參加人
    異議主張條款即相當於現行商標法第23條第1 項第12款之規
    定，通知參加人補具異議理由，參加人遂於93年5 月14日具
    函補充主張系爭商標亦有違現行商標法第23條第1 項第12款
    之規定併同審查。被告爰以94年4 月19日中台異字第921185
    號商標異議審定書為「第00000000號『Roberta de Mariano
    及圖』商標之註冊應予撤銷」之處分，原告不服，提起訴願
    ，遭決定駁回，遂提起行政訴訟。本院因認本件撤銷訴訟之
    結果，參加人之權利或法律上利益將受損害，爰依職權裁定
    命獨立參加被告之訴訟。
二、兩造聲明：
    (一)原告聲明（原告未於言詞辯論期日到場，據其以前陳述及
      所提書狀而為記載）：
      訴願決定及原處分均撤銷。
    (二)被告聲明：
      如主文所示。
三、兩造之爭點：
    系爭商標有無修正前商標法第37條第7 款及現行商標法第23
    條第1 項第12款規定不得註冊之情形？
    (一)原告主張（原告未於言詞辯論期日到場，據其以前陳述及
      所提書狀而為記載）：
      1.系爭商標無修正前商標法第37條第7 款及現行商標法第
        23條第1 項第12款規定之適用：
        (1)按商標圖樣「相同或近似於他人著名之商標或標章，
          有致公眾混淆誤認之虞者」，不得申請註冊，及商標
          「相同或近似於他人著名商標或標章，有致相關公眾
          混淆誤認之虞，或有減損著名商標或標章之識別性或
          信譽之虞者」，不得註冊，為修正前商標法第37條第
          7 款及現行商標法第23條第1 項第12款所明定。惟其
          欲適用，須同時符合「兩造商標圖樣相同或構成近似
          」、「據爭商標或標章為著名」以及「有致公眾發生
          混淆誤認之虞」等三要件，且此三要件係構成該條款
          之必要條件，缺一不可。審查商標是否近似，當以商
          標圖樣之整體觀察，較能符合一般人消費辨認商標之
          習慣及習性。因為一般消費者對商標之記憶，是以該
          商標之整體外觀為基礎，而各商標獨具創意之主要部
          分，亦為一般消費者所易記憶。雖亦有就兩商標特易
          引起一般人之注意之部分細為比對者，然此係為得全
          體觀察之正確結果之一種方法，並非某一定部分相同
          或近似，即屬近似之商標，最終仍應總括圖樣全體再
          行判斷，行政法院72年判字第1395號判決對此有所揭
          示。而商標在外觀、觀念或讀音上，如有一足以產生
          混同誤認之虞者，雖屬近似之商標，惟其判斷標準並
          非一成不變，仍應就指定商品內容、商品購買者、地
          域、創意及使用情形等因素併同考量。商標圖樣是否
          具有獨特之創意（圖形或意義），可表示不同程度之
          顯著性。而商標之以英文字母作為圖樣設計主題者，
          因係一般人均可能思及之創作，並非出自某人之獨創
          ，亦不應允任何人專斷使用，則縱二商標均以同一種
          英文字母為圖樣，只要其設計旨趣有別，構圖截然可
          分，外觀足以令人清楚辨識，即難謂出自抄襲，尤其
          ，若兩商標圖樣於市場上各擁有其知名度，消費者可
          以輕易加以區別而無相互混淆之疑慮，絲毫無不公平
          競爭之情事，如是，其未構成此一條款之適用，即無
          庸置疑。
        (2)系爭「Roberta De Mariano及圖」商標與據以異議之
          「R with buckle device」及「ROBERTA DI
          CAMERINO 」商標不構成近似：
          標識力薄弱之商標，其區別商品來源之功能有限，
            受他人攀附之可能性不大，保護範圍自應該予以縮
            小：
            查並非每一個商標均有相同之保護範圍，而是依其
            標識力之強弱，大小不同。商標標識力愈強，其受
            他人攀附之可能性愈大，故需要保護之範圍愈廣，
            因此他人之商標及商品只需與之有少許近似，即可
            構成近似之虞；反之，商標標識力愈弱，其區別商
            品來源之功能有限，故受保護之範圍愈小，因此他
            人之商標及商品若只與之有少許近似，自尚不足構
            成混淆之虞。若有相當數量近似商標使用於類似產
            品之上，則可顯示該類型商標之標識力薄弱，其保
            護之範圍應該縮小。換言之，只要有少許差異，即
            足以排除商標混淆之虞。故於判斷混淆之虞之際，
            自不應一律忽視其他近似競爭商標之存在。而被告
            所訂定之「商標圖樣近似審查要點」七亦明文；商
            標圖樣之外觀、觀念及讀音等，其中任一項構成近
            似時，原則上即屬近似圖樣。但如該項目在商品相
            關購買人印象中所佔比重較輕，而其他項目足以為
            區辨時，應認為不近似。例如「金龜」與「金龜車
            」之文字排列雖相彷彿，惟本身各具特殊意義，不
            易造成誤認或聯想。
          查「R 」乃英文26個字母之一，本身不具獨創性，
            任何人皆可能思及創作者，舉凡以「R 」字為商標
            圖樣者比比皆是，如商標註冊第369319、429109、
            436926、440502、703090、720949、810129、
            835904、838484、864323、899547、464708、
            494647、720642、693763、0000000 、908102、
            908110、951301、953094、953169、0000000 、
            0000000 號。又於同類帶扣產品中以「 R 」字
            為商標圖樣設計為主體者，如註冊第 720642、
            693763 、494647、211781、464708、315979、
            833519、875869、484622號，由此可証，「R 」字
            係屬業界所喜用之字體，為弱勢商標毫無疑問，故
            不應將因二造商標皆以「R 」字為設計主體即率謂
            為近似。次查，以「ROBERTA」為商標名稱申請註
            冊於帶扣產品經被告核准註冊者實不乏其例，如「
            ROBETA NAPOLI 」、「 ROBERTA RUBY 」、「
            ROBERTA COLUM 」、「 ROBEAR & ROBERTA 」、「
            ROBERTO VITALY 」、「 MORIDA ROBERTA 」、「
            ROBERTO CAVALLI 」、「 ROBERT FRIEDMAN 」、
            「 ROBERT MERLOZ 」、「 ROBERTO RONCORONI 」
            ，另於皮包產品亦有「 ROBERTA BALDINI 」、「
            ROBERTA COLUM 」、「 ROBERTA NAPOLI 」、「
            ROBERTA GANDOLFI 」、「 MORIDA ROBERTA 」、
            「 ROBEAR & ROBERTA 」、「 ROBERTO DA SESTOF
            」、「 ROBERT REDFORD 」、「 ROBERT MERLOZ
            」、「 ROBERTO RONCORONI 」、「 ROBERTO
            FABRIS 」、「 ROBERT CLERGERIE 」，由此可見
            ，「 ROBERTA 」已廣為業界所普遍使用之商標名
            稱，實不應將其列為比較商標是否近似之唯一依據
            。
          本案兩造商標圖樣整體之外觀、各自表達之觀念均
            清晰可分，並不構成近似：
            今查，系爭商標係由一內設虛線之「R 」設計圖下
            置「Roberta de Mariano」英文字樣所組合而成之
            商標圖樣，反觀據以異議商標「R with buckle
            device」係由一條皮帶為設計主軸，將其圈成一英
            文「R 」字母所構成之商標圖樣，就其二造商標圖
            形相較，本案系爭商標之「R 」字方正有個性，其
            內側虛線設計尤如閃爍跑馬燈之動態效果引喻循環
            生生不息之意，其「R 」字左上方之正方體如同一
            中繼站，具有補充能量用意，反觀據以異議商標之
            「R 」字係以皮帶為主軸，以圈繞轉折方式構成一
            擬人化圖形，「R 」字下半段猶如人所站立之二隻
            腳，與系爭商標予人之感覺大不相同，二造商標圖
            形無論外觀、特色、意匠皆炯然有別，非屬近似商
            標甚為明確。次查，就系爭商標之外文「Roberta
            de Mariano」與據以異議商標「ROBERTA DI
            CAMERINO」之外文「ROBERTA 」已廣為業界所普遍
            使用之商標名稱已如前述，為一弱勢商標名稱，故
            應就系爭商標之其餘外文「DE MARIANO」與據以異
            議商標之其餘外文「DI CAMERIANO」來比較始為客
            觀，二造商標之重點部份為「MARINO」及「
            CAMERINO」，其二者皆屬一女子名（前者為「瑪里
            諾」，後者為「卡美利諾」），消費者可輕易分別
            ，況於皮包產品中，以「MARINO」為商標名稱者亦
            不乏其例，如「MARINO RUBINACCI」、「MARINO
            ORLANDI 」、「SAN MARINO」、「MARINO MARINI
            」等，其既可併存於市場普為消費者所認知，則當
            更可凸顯本案理應註冊之合法性。因此二造商標整
            體觀之，無論外觀、意匠、設計特色皆不相同，非
            屬近似商標乃無庸置疑。
        (3)系爭商標無致消費者產生混淆誤認之虞：
          本案二造商標不構成近似，已如前述，惟參加人顯然
          過於武斷，忽略於市場上早有帶扣產品以各種「R 」
          字設計之商標及以「Roberta 」搭配不同名稱之外文
          為商標存在之事實，由此可知消費者從未因均具有「
          R 」圖及「Roberta 」字樣而致混淆誤認，更可證明
          消費者對其來源之識別區辨能力已相對提高，又，原
          告於銷售系爭商標之產品時，亦未有消費者將其與據
          爭商標產生混淆誤認之情事，請鈞院勿忽略該等個案
          所代表之實質意義，慎思為盼！
        (4)次查，與本案系爭商標之圖形相同申請註冊於皮帶產
          品亦獲被告核准為註冊第0000000 號，由此可證，被
          告他類審查委員認為二造商標非屬近似乃為不爭之事
          實。而今參加人一再指稱據爭商標為一著名商標，然
          觀諸其所檢送之證據，僅幾張由網路上印出之賣場資
          料，究竟該等賣場是否確有銷售據爭商標之產品，並
          無其他佐證資料可資證明，故其證據力顯然不足，況
          參加人空言主張據爭商標投注大量廣告費用於報章雜
          誌上頻作宣傳，然皆未見參加人提出任何廣告資料以
          資證明，而參加人復未就據以異議商標於我國市場之
          佔有率、經濟規模、廣告宣傳方式等相關著名商標認
          定之參考因素提出證明，僅以前述區區幾張資料根本
          無法認定其商標於我國境內相當廣泛之範圍內已為相
          關公眾所共知之論據。又，原告自民國90年使用系爭
          商標圖形於皮帶產品以來，皆無消費者將其與據爭商
          標之產品發生誤認誤購之情形，系爭商標商品之信譽
          及產品品質亦為消費者所認同及信賴，且商標法之立
          法旨意在保護消費者使不致誤認誤購仿襲商標之商品
          ，而商標是否造成消費者混淆誤認，往往因審定人員
          之不同，而形成所謂「個案有別」之紛亂情形，事實
          上，是否造成消費者之混淆誤認，只有實際求證於公
          眾才屬客觀公正，僅依參加人主觀片面紙上談兵，其
          結果是否正確，自屬有疑。今參加人既未附上任何消
          費者因誤認系爭商標為參加人所製之商品等誤購事證
          ，亦未為任何問卷調查之客觀求證，其所持論據自失
          於客觀、片面而不足採，故本案應無違反修正前商標
          法第37條第7 款及現行商標法第23條第1 項第12款之
          規定，自屬無疑。
        (5)原告在此特舉另一類似案例供鈞院參酌，如註冊第
          584916號「諾爾麥尼ROBERTO MOCALI」，該案同樣以
          「ROBERTO 」為其外文名稱之首字，且亦以「R 」字
          設計作為其圖形部份，然其於市場銷售至今近12年來
          ，消費者皆未將其與據以異議商標產生混淆誤認之情
          事，依舉重明輕之法理，益加可證本案系爭商標當不
          致使消費者將其與據爭商標產生混淆誤認之虞。
      2.綜上論結，本案系爭商標「Roberta de Mariano及圖」
        與據以異議之「R with buckle device」及「
        ROBRETADI CAMERINO」商標相較，無論外觀或意匠均區
        別顯然，自不構成近似，而以消費者對此類習見「R 」
        字及「ROBERTA 」商標之認知程度，其亦無混淆誤認之
        疑慮，系爭商標自無修正前商標法第37條第7 款及現行
        商標法第23條第1 項第12款規定之適用，甚為明確。敬
        請將原處分及原決定均撤銷，以昭公允，並維原告之合
        法權益。
    (二)被告主張：
      1.商標法第90條規定，本法修正施行前，已提出異議，尚
        未異議審定之案件，以本法修正施行前及本法修正施行
        後之規定均為違法事由為限，始撤銷其註冊；其程序依
        修正後之規定辦理。本件係92年11月28日商標法修正施
        行前，已提出異議尚未異議審定之案件，而系爭商標所
        涉之修正施行前商標法第37條第7 款規定，業經修正為
        現行商標法第23條第1 項第12款，於修正施行前後法條
        規定均為違法事由，合先敘明。
      2.商標圖樣「相同或近似於他人著名之商標或標章，有致
        公眾混淆誤認之虞者」，不得申請註冊，及商標「相同
        或近似於他人著名商標或標章，有致相關公眾混淆誤認
        之虞，或有減損著名商標或標章之識別性或信譽之虞者
        」，不得註冊，為修正前商標法第37條第7 款及商標法
        第23條第1 項第12款所明定。本法所稱之著名，指有客
        觀證據足以認定已廣為相關事業或消費者所普遍認知者
        ，復為商標法施行細則第16條所明定；所謂「有致相關
        公眾混淆誤認之虞者」，係指商標有使相關消費者對其
        所表彰之商品來源或產製主體發生混淆誤信之虞而言；
        而判斷是否有混淆誤認之虞，本局公告之「混淆誤認之
        虞」審查基準，列有各項相關參考因素。又商標近似及
        據以異議商標是否著名二項要素，依前揭法條規定為必
        須具備之要件，其他參酌要素則視個案中是否存在而為
        斟酌。
     3.本案存在之相關因素之審酌：
        (1)商標是否近似暨其近似之程度
          商標近似係指二商標予人之整體印象有其相近之處，
          若其標示在相同或類似的商品／服務上時，以具有普
          通知識經驗之消費者，於購買時施以普通之注意，可
          能會有所混淆而誤認二商品／服務來自同一來源或誤
          認不同來源之間有所關聯（審查基準5.2.1 參照）。
          商標近似之判斷得就二商標外觀、觀念及讀音為觀察
          。查本件系爭註冊第0000000 號「Roberta de
          Mariano 及圖」商標，與參加人據以異議之「R with
          buckle device 」以及「Roberta di Camerino 」商
          標相較，前者外文「Roberta de  Mariano 」與後者
          外文「Roberta diCamerino」，其字首均由「
          Roberta 」所構成，其餘外文則僅有些微差異，且二
          者又均有「R 」設計圖，二者整體予人寓目之印象，
          在整體外觀、構圖意匠極相彷彿，以具有普通知識經
          驗之消費者，於購買時施以普通之注意，可能會有所
          混淆而誤認二者來自同一來源或雖不相同但有關聯之
          來源，應屬構成近似之商標。
        (2)據以異議「R with buckle device」以及「Roberta
          di Camerino」商標是否為著名之商標
          查參加人據以異議「R with buckle device」以及「
          Roberta di Camerino 」商標之衣服、鞋子、皮包等
          產品，自1945年創立迄今，已有60年左右之歷史。據
          以異議之「R with buckle device」以及「Roberta
          di Camerino 」，除早已於世界各國如義大利、阿根
          廷、澳大利亞、巴西、中國大陸、加拿大、丹麥、香
          港、日本、韓國、尼加拉瓜、挪威、巴拿馬、斐濟、
          瑞典、新加坡、斯里蘭卡、土耳其、泰國、委內瑞拉
          、美國、英國及世界智慧財產權組織廣泛註冊有年外
          ，於我國，早自民國67年起，即陸續獲准註冊為第
          100331、100332、100366、100367、100623、
          100624、100889、525990、526054、569271、568801
          、569759、573238、577291、761629號等數十件商標
          ，且大多已獲准延展、持續使用至今。此外，據以異
          議「R with buckle device」以及「Roberta di
          Camerino」商標所有人自民國82年起即在我國授權海
          馬服裝工業股份有限公司生產、製造各種服飾、衣著
          、床罩、被褥等商品，每年並支出龐大之廣告費用，
          宣傳行銷參加人據以異議商標之商品，經十餘年於我
          國之積極拓展市場，目前已於我國境內各大百貨公司
          等廣設銷售據點，並與十餘家廠商建立合作關係，生
          產、製造標示有據以異議商標之各種產品，是以，綜
          合考量據以異議「Rwith buckle device 」以及「
          Roberta di Camerino 」商標長期之使用、銷售區域
          與據點非常廣泛，且持續的宣傳與廣告等因素，應足
          以證明據以異議「R with buckle device」以及「
          Roberta di Camerino 」商標，於衣服、鞋子、皮包
          等產品方面，已因長期、廣泛及密集的使用，而使得
          該商標所表彰之品質與信譽，於系爭商標90年4 月25
          日申請註冊之前，已廣為相關業者或消費者所普遍認
          知而為著名之商標，凡此有參加人檢附之據以異議商
          標商品於國內銷售據點一覽表、據以異議商標國內授
          權代工廠商一覽表及公司登記資料、據以異議商標註
          冊資料等證據資料影本附卷可稽。
        (3)商標識別性之強弱
          商標之文字、圖形、記號、顏色、聲音、立體形狀或
          其聯合式，對於商品／服務之相關消費者所呈現識別
          商品／服務來源之功能，因其商標特徵的不同而有強
          弱之別。原則上創意性的商標識別性最強，而以習見
          事物為內容的任意性商標及以商品／服務相關暗示說
          明為內容的暗示性商標，其識別性即較弱。識別性越
          強的商標，商品／服務之消費者的印象越深，他人稍
          有攀附，即可能引起購買人產生混淆誤認。查本件據
          以異議之商標「R with buckledevice」以及「
          Roberta di Camerino 」商標，其外文「Roberta di
          Camerino」及「R 」設計圖應屬相當有創意，指定使
          用於衣服、鞋子、皮包等產品方面，並非一般常見之
          設計圖樣，且經由長期持續之廣泛使用，應予消費者
          印象深刻，而本件系爭註冊第0000000 號「Roberta
          de Mariano及圖」商標，以整體外觀、構圖意匠極相
          彷彿之外文「Roberta de Mariano」及「R 」設計圖
          申請註冊，自易引起消費者產生混淆誤認。
        (4)相關消費者對商標之熟悉程度
          相關消費者對商標之熟悉程度，繫於該商標使用之廣
          泛程度，原則上應由主張者提出相關使用事證證明之
          ，如相關消費者對衝突之二商標僅熟悉其中之一，則
          就該較為被熟悉之商標，應給予較大之保護（審查基
          準5.6 參照）。查本件據以異議商標，經由長期持續
          之廣泛使用，其所表彰信譽及品質自已為相關事業或
          消費者所普遍認知並達著名之程度，已如前述。然而
          ，系爭商標之使用情形則因原告並未提出相關事證而
          無法審認。是以，據以異議商標較諸系爭商標而言，
          係消費者較熟悉之商標乙節足堪認定。
        (5)商品是否類似暨其類似之程度
          商品類似係指二個不同的商品，在功能、材料、產製
          者或其他因素上具有共同或關聯之處，如果標上相同
          或近似的商標，依一般社會通念及市場交易情形，易
          使商品消費者誤認其為來自相同或雖不相同但有關聯
          之來源，則此二個商品間即存在類似的關係（審查基
          準5.3.1 參照）。本件第0000000 號「Roberta de
          Mariano 及圖」商標，指定使用之鈕扣、拉鍊、扣條
          、鞋扣、按扣、腰扣、褲扣、扣鉤、子母扣、皮包扣
          、腰帶扣等商品，與參加人據以異議之「R with
          buckle device 」以及「Roberta di Camerino 」商
          標，指定使用之衣服、鞋子、皮包等商品相較，前者
          商品經常為達成或發揮後者商品之美觀、保暖等實用
          功能所不可或缺的一部分，就此而言，兩造商標所指
          定使用之商品間亦存在相當程度之類似關係。
      4.綜上所述，本件衡酌二造商標高度之近似性，二造商品
        間相當類似之程度、據以異議商標之識別性和著名性程
        度，與相關消費者對二造商標熟悉之程度等因素加以判
        斷，本件系爭商標之註冊，有使相關公眾誤以為系爭商
        標所註冊之服務係由參加人所提供，或誤認二商標之使
        用人間存在關係企業、授權關係、加盟關係或其他類似
        關係，而使相關公眾對其所表彰之服務來源或產製主體
        發生混淆誤認之虞，故應有前揭修正前商標法第37條第
        7 款及商標法第23條第1 項第12款規定之適用。至原告
        所稱「R 」圖與外文「Roberta 」，已為業界所喜用之
        商標圖樣，並舉多件包含「R 」圖或外文「Roberta 」
        之註冊商標作為其有利之論據，惟查其所舉之其他並存
        註冊案例之商標圖樣，其圖樣皆與本案不同，或尚有結
        合其他文字或有其它設計樣態之圖樣，可就商標整體之
        組成繁簡作不同判斷，基於商標個案審查之原則，自難
        比附援引執為論據，併予敘明。
      5.綜上論述，被告原處分洵無違誤，敬請駁回原告之訴。
    (三)參加人經受合法通知未曾到場，亦未提出書狀作何陳述。
    理  由
甲、程序方面
    本件原告經受合法通知，未於言詞辯論期日到場，核無行政
    訴訟法第218 條準用民事訴訟法第386 條各款所列情形，爰
    依被告之聲請由其一造辯論而為判決。
乙、實體方面
一、按商標圖樣「相同或近似於他人著名之商標或標章，有致公
    眾混淆誤認之虞者」，不得申請註冊，為修正施行前商標法
    第37條第7 款所明定。又商標「相同或近似於他人著名商標
    或標章，有致相關公眾混淆誤認之虞，或有減損著名商標或
    標章之識別性或信譽之虞者」，不得註冊，復為92年11月28
    日修正公布施行之商標法第23條第1 項第12款所規定。所稱
    「著名」，指有客觀證據足以認定已廣為相關事業或消費者
    所普遍認知者，商標法施行細則第16條復定有明文。
二、本件原告於90年4 月25日以「Robertade Mariano及圖」商
    標（圖樣如附圖1 所示），指定使用於當時商標法施行細則
    49 條 所定商品及服務分類表第26類之「鈕扣、拉鍊、扣條
    、鞋扣、按扣、腰扣、壓扣、帶扣、褲扣、扣鉤、子母扣、
    皮包扣、腰帶扣、皮帶扣、拉鍊頭、黏扣帶、調節環、拉鍊
    拉頭之拉片、吊帶褲用帶夾、皮帶頭」商品，向被告申請註
    冊，經被告核准列為審定第0000000 號商標。嗣參加人於92
    年9 月16日以該審定商標有違核准審定當時商標法第37條第
    7 款之規定，檢具「R with buckle device」、「ROBERTA
    DI CAMERINO 」商標（圖樣如附圖2 所示），對之提起異議
    。案經被告審查，認系爭商標與據以異議之「R with
    buckle device 」、「ROBERTA DI CAMERINO 」商標相較，
    前者外文「Roberta de Mariano」與後者外文「ROBERTA DI
    CAMERINO」字首均為「Roberta 」，其餘外文則僅有些微差
    異，二者復均有「R 」設計圖，整體予人寓目印象，整體外
    觀、構圖意匠極相彷彿，應屬構成近似之商標。且查據以異
    議之「R with buckle device」、「ROBERTA DI CAMERINO
    」商標之衣服、鞋子、皮包等產品，自西元1945年創立迄今
    ，已有60年左右歷史，除早已於義大利、阿根廷、澳大利亞
    、巴西、加拿大、日本、韓國、美國、英國等世界多國及世
    界智慧財產權組織廣泛註冊有年外，於我國早自民國67年起
    ，即陸續獲准註冊為第100331、100332、100366及568801號
    等數十件商標，且大多已獲准延展、持續使用至今。此外，
    據以異議商標權人自民國82年起即在我國授權案外人海馬服
    裝工業股份有限公司生產、製造各種服飾、衣著、床單、被
    褥等商品，每年並支出龐大之廣告費用宣傳行銷，目前已於
    我國境內各大百貨公司等廣設銷售據點，並與十餘家廠商建
    立合作關係，生產、製造標示有據以異議商標之各種產品。
    綜合考量據以異議商標長期之使用、銷售區域與據點廣泛，
    且持續的宣傳與廣告等因素，足認據以異議商標於衣服、鞋
    子、皮包等產品已因長期、廣泛及密集的使用，使得該商標
    所表彰之品質與信譽，於系爭商標90年4 月25日申請註冊前
    ，已廣為相關業者或消費者所普遍認知而為著名之商標。且
    查據以異議商標之外文「ROBERTA DI CAMERINO 」及「R 」
    設計圖相當有創意，指定使用於衣服、鞋子、皮包等產品，
    並非一般常見之設計圖樣，且經由長期持續之廣泛使用予消
    費者印象深刻；而原告以整體外觀、構圖意匠彷彿之外文「
    Roberta   de  Mariano 」及「R 」設計圖申請系爭商標註
    冊，自易引起消費者產生混淆誤認。再者，據以異議商標已
    達著名之程度，已如前述，然系爭商標之使用情形則因原告
    未提出相關事證而無法審認，是據以異議商標較系爭商標而
    言，係消費者較熟悉之商標乙節足堪認定。又系爭商標指定
    使用之鈕扣、拉鍊、皮包扣、腰帶扣等商品，與據以異議商
    標指定使用之衣服、鞋子、皮包等商品相較，前者商品經常
    為達成或發揮後者商品之美觀、保暖等實用功能所不可或缺
    的一部分，兩者商品間存在相當程度之類似關係。衡酌前揭
    商標近似及商品類似之程度、據以異議商標之識別性和著名
    程度，與相關消費者對兩造商標熟悉之程度等因素加以判斷
    ，系爭商標之註冊有使相關公眾對其所表彰之商品來源或產
    製主體發生混淆誤認之虞，應有首揭諸法條規定之適用，乃
    為系爭商標之註冊應予撤銷之審定。原告不服，依序提起訴
    願及行政訴訟；兩造之主張各如事實欄所載，其爭點厥為系
    爭商標有無修正前商標法第37條第7 款及現行商標法第23條
    第1 項第12款規定不得註冊之情形？
三、經查，系爭商標圖樣係由一「R」設計圖及外文「
    Roberta de Mariano」上下排列所聯合組成；據以異議商標
    圖樣依異議理由書附件所示有二，其中「ROBERTA
    DICAMERINO」商標圖樣為單純外文「ROBERTA DI CAMERINO
    」所構成（註冊號數為第100331、100336、100559、100570
    、100584、100623、100650、100677、100712、100716、
    100767、100889、100927、576258、686115、728545、
    737436、740312、745395、761630及768940號）；而「R
    with buckle device」商標圖樣則係由一皮帶繞折形成之「
    R」字設計圖所構成（註冊號數為568801、569271、569759
    、570011、572119、572137、572679、573238、575452、
    576039、576229、576259、577291、580675、581052、
    686114、687528、728544、737435、740311、745394、
    761629及768939號）。系爭商標與據以異議之「R with
    buckledevice」商標圖樣均有以「R 」外文字母為設計主體
    之圖形，細為比對固可見其差異處；然系爭商標之「R 」字
    設計圖的虛線處理，予人印象為皮帶之車縫線，與據以異議
    之「R with buckle device 」商標圖形係以皮帶圈繞轉折方
    式形成一「R 」字之設計者，整體構圖意匠極相彷彿，是系
    爭商標與據以異議之「R with buckle device」商標於異時
    異地隔離觀察，以具有普通知識經驗之購買人於購買時施以
    普通所用之注意，難謂無致混同誤認之虞，應屬構成近似之
    商標。次查，據以異議商標之衣服、鞋子、皮包等產品，自
    1945年創立迄今，已有60年左右之歷史；，除早已於世界各
    國如義大利、阿根廷、澳大利亞、巴西、中國大陸、加拿大
    、丹麥、香港、日本、韓國、尼加拉瓜、挪威、巴拿馬、斐
    濟、瑞典、新加坡、斯里蘭卡、土耳其、泰國、委內瑞拉、
    美國、英國及世界智慧財產權組織廣泛註冊有年外，於我國
    亦早自民國67年起，即陸續獲准註冊為第100331、100332、
    100366、100367、100623、100624、100889、525990、
    526054、569271、568801、569759、573238、577291、
    761629號等數十件商標，且大多已獲准延展、持續使用至今
    ；此外，據以異議商標所有人自民國82年起即在我國授權海
    馬服裝工業股份有限公司生產、製造各種服飾、衣著、床罩
    、被褥等商品，每年並支出龐大之廣告費用，宣傳行銷參加
    人據以異議商標之商品，經十餘年於我國之積極拓展市場，
    目前已於我國境內各大百貨公司等廣設銷售據點，並與十餘
    家廠商建立合作關係，生產、製造標示有據以異議商標之各
    種產品；凡此有參加人檢附之據以異議商標商品於國內銷售
    據點一覽表、據以異議商標國內授權代工廠商一覽表及公司
    登記資料、據以異議商標註冊資料等證據資料影本附原處卷
    可稽；是以，綜合考量據以異議商標長期之使用、銷售區域
    與據點非常廣泛，且持續的宣傳與廣告等因素，應足以證明
    據以異議商標，於衣服、鞋子、皮包等產品方面，已因長期
    、廣泛及密集的使用，而使得該商標所表彰之品質與信譽，
    於系爭商標90年4月25日申請註冊之前，已廣為相關業者或
    消費者所普遍認知而為著名之商標。又查，據以異議之「R
    with buckle device」商標之「R」字設計圖極具巧思與創意
    ，為具獨創性之圖樣，原告以構圖意匠與之彷彿的「R」設
    計圖申請系爭商標註冊，難謂無致消費者產生混淆誤認的可
    能。又系爭商標指定使用於鈕扣、拉鍊、皮包扣、腰帶扣等
    商品，與據以異議之「R with buckle device」商標指定使
    用之衣服、鞋子、皮包等商品相較，鈕扣、拉鍊、腰帶扣之
    於衣褲，及皮包扣之於皮包，具有主體與配件之關係，依一
    般社會通念及市場交易情形，兩者商品間應存在相當程度之
    類似關係。綜合前揭商標近似程度及商品類似程度、據以異
    議之「R with buckle device」商標之識別性和著名程度等
    因素判斷，系爭商標之註冊有使相關消費者對其所表彰之商
    品來源或產製主體發生混淆誤認之虞，自有首揭法條規定之
    適用。另據以異議之「ROBERTA DI CAMERINO」商標部分，
    因已無礙於前述異議成立之結論，故無再加審論之必要。至
    於原告所稱「R」圖與外文「Roberta」，已為業界所喜用之
    商標圖樣，並舉多件包含「R」圖或外文「Roberta」之註冊
    商標作為其有利之論據；惟查其所舉之其他並存註冊之商標
    案例，其圖樣核與本案不同，或尚有結合其他文字或有其它
    設計樣態之圖樣，可就商標整體之組成繁簡作不同判斷，基
    於商標個案審查之原則，自難比附援引執為原告有利之論據
    ，併予敘明。
四、綜上所述，被告認系爭商標違反修正前商標法第37條第1項
    第7 款及現行商標法第23條第1 項第12款之規定，而為系爭
    商標之註冊應予撤銷之處分，認事用法並無違誤，訴願決定
    予以維持，亦無不合。原告起訴意旨，仍執前詞及個人主觀
    之見解，請求撤銷訴願決定及原處分，為無理由，應予駁回
    。
丙、據上論結，本件原告之訴為無理由，依行政訴訟法第98條第
    3 項前段、第218 條、民事訴訟法第385 條第1 項前段，判
    決如主文。
中    華    民    國    95    年     9    月   27     日
                    第二庭審判長法  官  徐  瑞  晃
                                法  官  蕭  惠  芳
                                法  官  李  得  灶
上為正本係照原本作成。
如不服本判決，應於送達後20日內向本院提出上訴狀並表明上訴
理由，如於本判決宣示後送達前提起上訴者，應於判決送達後20
日內補提上訴理由書（須按他造人數附繕本）。
中    華    民    國    95    年    10    月    4     日
                                書記官  陳  清  容


司法院資訊處製作；財團法人民間司法改革基金會備份。
